臺灣高等法院民事判決　　　　　　　　 96年度上易字第321號
上　訴　人　丙○○
訴訟代理人　謝孟馨律師
上　訴　人　丁○○
訴訟代理人　莊乾城律師
上列當事人間返還不當得利事件，兩造對於中華民國96年2月15
日臺灣板橋地方法院95年度訴字第918號第一審判決，各自提起
上訴，本院於96年7月10日言詞辯論終結，判決如下：
    主  文
原判決關於命丁○○給付新台幣壹拾參萬參仟參佰參拾參元本息
部分及該部分假執行之宣告，暨訴訟費用負擔之裁判均廢棄。
前開廢棄部分，丙○○在第一審之訴及假執行之聲請均駁回。
丙○○之上訴駁回。
第一、二審訴訟費用均由丙○○負擔。
    事實及理由
一、上訴人丙○○起訴主張：對造上訴人丁○○透過訴外人甲○
    ○仲介，於民國94年10月27日與伊簽訂買賣契約（下稱系爭
    買賣契約），由丁○○以總價新台幣（下同）880萬元購買
    伊所有之台北縣新莊市○○段1766建號（門牌號碼新莊市○
    ○○路15號9樓，下稱系爭1766建號房屋）、1796建號（門
    牌號碼同路15號9樓之1，下稱系爭1796建號房屋）、1800建
    號（門牌號碼同路15號9樓之5，下稱系爭1800建號房屋）所
    有權全部（含頂樓增建建物）及其坐落台北縣新莊市○○段
    805地號土地之應有部分，暨新莊市○○段1801建號（下稱
    系爭1801建號）編號15停車位1個。詎代書於辦理不動產所
    有權移轉登記時，竟將非屬上開買賣標的之編號16停車位應
    有部分（即系爭1801建號應有部分103/10000）一併移轉登
    記予丁○○。故丁○○取得系爭1801建號所有權應有部分
    103/10000，係無法律上之原因而受利益，致伊受損害，應
    依不當得利之規定返還之，如不能返還時，應按市價償還價
    額。爰依不當得利之法律關係，請求丁○○應將系爭1801建
    號所有權應有部分103/10000移轉登記予伊，如不能移轉登
    記時，應給付80萬元及自起訴狀繕本送達翌日起至清償日止
    ，按年息5％計算之利息，並願供擔保請准宣告假執行。
二、上訴人丁○○則以：伊向丙○○購買系爭1766、1796、1800
    建號房屋所有權全部、所坐落基地所有權應有部分及停車位
    1個。而系爭1766、1796、1800建號房屋之共用部分即系爭
    1801建號之權利範圍，為系爭1766建號房屋有13/10000、系
    爭1796號建號房屋有22/10000、系爭1800建號建物有157/10
    000，依主物之處分及於從物，該共用部分之應有部分應連
    同前揭3個建物一併移轉登記。伊係基於買賣契約、民法第
    68條第2項及公寓大廈管理條例第4條第2項規定，而取得系
    爭1801建號所有權應有部分，非無法律上之原因。另丙○○
    出賣上開不動產時向伊表示只有1個停車位，伊亦確認丙○
    ○僅有1個停車位，且系爭買賣契約書僅寫1個停車位，該停
    車位為編號15號係丙○○告知。惟交屋後，丙○○交付之停
    車位使用權證卻記載編號16號停車位。丙○○顯係隱瞞其有
    2個停車位之事實，丙○○僅交付1個停車位供伊使用，伊未
    獲有利益等語，資為抗辯。
三、原審為丙○○一部勝訴判決，即命(1)丁○○應給付丙○○13
    3,333元，及自95年5月30日起至清償日止，按年息5％計算
    之利息，並諭知丙○○以45,000元供擔保後得假執行，丁○
    ○以133,333元供擔保後得免假執行。另駁回丙○○其餘之
    訴及假執行之聲請。
    丙○○就其敗訴部分，提起上訴，聲明：(1)原判決不利之部
    分廢棄。(2)上開廢棄部分，丁○○應再給付丙○○666,667
    元及自95年5月30日起至清償日止，按年息5％計算之利息。
    丁○○則答辯聲明：上訴駁回，另對其敗訴部分，亦提起上
    訴，聲明：(1)原判決不利之部分廢棄。(2)上開廢棄部分，丙
    ○○在第一審之訴駁回。
    丙○○則答辯聲明：上訴駁回。
四、兩造不爭執事項如下（見本院卷第31頁正、反面）：
  (一)丁○○向丙○○購買者，為系爭1766建號、1796建號、1800
    建號房屋之所有權全部（含頂樓增建建物），及上開建物所
    坐落805地號土地之所有權應有部分，含編號15停車位1個（
    系爭買賣契約書見原審卷第7頁至第12頁）。丙○○除交付
    前揭3建物外，並交付編號15號停車位予丁○○使用，及交
    付正慶陽建設股份有限公司核發之地下二層樓編號16號「停
    車位使用權證明書」（見本院卷第13頁）。
  (二)系爭買賣契約約定編號15停車位之售價為80萬元。
  (三)系爭1801建號之地下二層停車位，於竣工圖內編號15、16、
    17、18所示空間，原規劃為4個停車位（竣工圖見原審卷第
    116頁），嗣上開4個停車位之空間重新規劃為3個停車位之
    空間。丙○○所交付予丁○○之停車位編號為15號，另現場
    編號16號停車位則為訴外人乙○○使用。
  (四)系爭1766、1796、1800建號房屋之共用部分均係1801建號，
    其權利範圍依序為133/10000、22/10000、157/10000。
五、兩造爭執事項如下（見本院卷第31頁反面）：
  (一)丁○○取得系爭1801建號所有權應有部分103/10000，是否
    為無法律上原因？
  (二)如成立不當得利，丁○○能否返還該應有部分？如不能返還
    時，應返還之價額係多少？
六、本院得心證之理由：
  (一)按當事人主張有利於己之事實者，就其事實有舉證之責任。
    但法律別有規定，或依其情形顯失公平者，不在此限，民事
    訴訟法第277條定有明文。另民事訴訟如係由原告主張權利
    者，應先由原告負舉證之責，若原告先不能舉證，以證實自
    己主張之事實為真實，則被告就其抗辯事實即令不能舉證，
    或其所舉證據尚有疵累，亦應駁回原告之請求，最高法院17
    年上字第917號判例參照。又民法第179條前段：「無法律上
    之原因而受利益，致他人受損害者，應返還其利益」係規定
    不當得利請求權。就給付不當得利而言，其構成要件為：1.
    義務人因給付而受有利益、2.請求權人與受益人間有給付關
    係、3.無法律上之原因。本件丙○○係依不當得利請求權之
    規定提起本訴，揆諸前揭說明，其自應就不當得利請求權之
    構成要件負舉證責任，如不能舉證證明之，即應駁回其請求
    。
  (二)依系爭買賣契約第1條關於買賣不動產標示，土地部分係新
    莊市○○段805地號，所有權應有部分234/10000（原審卷第
    7頁之買賣契約書上誤載為67/10000），建物部分則包括176
    6建號、1796建號、1800建號房屋所有權全部（含頂樓增建
    建物），及地下二層之現場編號15號停車位1個（見原審卷
    第7頁、第8頁）。系爭買賣契約就買賣標的物之記載相當明
    確，故丙○○依系爭買賣契約，負有移轉前述不動產所有權
    予丁○○之義務。次按公寓大廈專有部分不得與其所屬建築
    物共用部分之應有部分及其基地所有權或地上權之應有部分
    分離而為移轉或設定負擔，公寓大廈管理條例第4條第2項定
    有明文。本件買賣標的物為地下二層、地上九層之集合式住
    宅（見原審卷第24頁），為兩造所不爭執，即有公寓大廈管
    理條例之適用。參諸卷附之建物登記簿謄本所示，前述3建
    物，其共用部分均係系爭1801建號，權利範圍1766建號為13
    3/10000、1796建號為22/10000、1800建號為157/10000（建
    物登記簿謄本見原審卷第21頁至第26頁）。此共用部分即18
    01建號之所有權應有部分，依公寓大廈管理條例第4條第2項
    之規定，並不能與1766建號、1796建號、1800建號房屋之專
    有部分及其基地之所有權應有部分分離而單獨移轉，至為明
    確。故出賣人丙○○應移轉之不動產所有權，除805地號（
    基地）所有權應有部分234/10000、系爭1766建號、1796 建
    號、1800建號建物所有權全部（含頂樓增建建物）外，尚包
    含前揭3建物之共用部分即1801建號，權利範圍312/10000
    （計算式：133/10000＋22/10000＋157/10000＝312/10000
    ）。再審究本件土地登記申請資料，丙○○係以「買賣」為
    原因而於94年11月14日移轉前揭805地號之所有權應有部分
    234/10000、1766建號、1796建號、1800建號建物所有權全
    部（含頂樓增建建物）及共用部分1801建號，權利範圍
    312/10000予丁○○（土地登記申請資料見原審卷第77頁至
    第95頁），以履行依系爭買賣契約所負出賣人之義務。故丁
    ○○取得系爭1801建號之所有權應有部分312/10000，係以
    「買賣」及公寓大廈管理條例第4條第2項之規定，為法律上
    之原因，並非無法律上之原因而受有利益，故無不當得利之
    問題。
  (三)另參諸證人乙○○到院結證稱：因伊曾與丙○○訂婚，丙○
    ○原將系爭三戶房屋，其中兩戶房屋及一車位登記予伊名下
    ，嗣二人分手，伊將兩戶房屋及土地登記予丙○○，但要求
    保留該停車位（即原審判決附圖所示，3個停車位中間之停
    車位）之權利，把停車位之權利登記予伊另購之九樓之四房
    屋下，當時代書告知已辦妥登記，伊一直使用此停車位並付
    管理費。此車位一直係伊所有，伊應該有權使用等語（見本
    院卷第60頁反面）。由證人之證言，已明確證稱其與丙○○
    分手時，僅將兩戶房屋及基地之權利登記為丙○○所有，至
    於目前證人所使用之停車位則由證人繼續使用，並未將該停
    車位之使用權返還予丙○○。故丙○○應僅擁有系爭三戶房
    屋（含基地、共用部分）之所有權及1個停車位之使用權，
    並非有2個停車位之使用權，至為明確。是丁○○依據系爭
    買賣契約而取得系爭三戶房屋（含基地、共用部分）之所有
    權及1個停車位之使用權，並無逾越系爭買賣契約所約定之
    買賣標的物之範圍，即無不當得利可言。
  (四)丙○○主張辦理不動產所有權移轉登記時，誤將非屬買賣標
    的之編號16停車位之所有權應有部分（即系爭1801建號所有
    權應有部分103/10000）一併移轉予丁○○，丁○○取得系
    爭1801建號所有權應有部分103/10000屬不當得利云云。然
    查：
    1.分別共有之所有權應有部分，非侷限於共有物之特定部分
      ，而係抽象地存在於共有物之任何微小部分上。區分所有
      建物之地下室共有人，對地下室之應有部分係存在於地下
      室之任何細微部分上，但各共有人對地下室之使用、收益
      或管理方法，係可透過分管契約，約定僅由共有人其中一
      人或數人，就地下室某一部分之空間為使用、收益或管理
      行為。換言之，可藉由分管契約在地下室規劃停車位，供
      共有人其中之一人，或數人占有使用。故地下室內各個停
      車位空間之占有使用權利，與地下室共有人之所有權應有
      部分，係不同之法律概念。如為地下室共有人之一，縱使
      其所有權應有部分比例甚微，仍可藉由分管契約之約定，
      而占有使用停車位之空間，或者非屬於地下室共有人之一
      ，而經停車位空間之分管權人同意（例如向分管權人承租
      或借用該停車位），仍可使用該停車位空間。並非持有地
      下室之所有權應有部分比例多之共有人，必會比持有地下
      室之所有權應有部分比例少之共有人，可多使用停車位空
      間，其理甚明。準此，丁○○有系爭1800建號房屋之所有
      權，其共用部分1801建號所有權應有部分為157/10000，
      因分管約定而取得編號15停車位空間（即原審判決附圖所
      示，3個停車位靠牆壁之停車位）之管理使用權，另系爭
      1766建號房屋其共用部分1801建號所有權應有部分為133/
      10000，原分管編號16停車位空間，嗣因其前手丙○○與
      前前手乙○○之約定，由乙○○繼續保留編號16停車位空
      間之管理使用權，以致於丁○○僅繼受丙○○而取得系爭
      1766建號房屋（含基地、共用部分）所有權，卻未取得編
      號16號停車位空間之管理使用權，反之，乙○○另有1799
      建號房屋（門牌號碼新莊市○○○路15號9樓之4）所有權
      ，共用部分1801建號所有權應有部分為54/10000（見本院
      卷第21頁），其共用部分所有權應有部分之比例較少，卻
      透過與丙○○之約定，而繼續保有編號16號停車空間之管
      理使用權，均未違反法律之規定。故丙○○認丁○○未取
      得編號16停車位空間之管理使用權，即無法有1801建號之
      所有權應有部分103/10000云云，係將所有權應有部分與
      停車位空間管理使用之分管約定混淆，殊無足取。
    2.另據丙○○所述，前揭1801建號完工時之竣工圖內編號15
      、16、17、18停車位之位置，原規劃4個停車位（竣工圖
      見原審卷第116頁），嗣建商出售時改為3個停車位即改成
      15、16、17號停車位，而系爭1800建號房屋有編號15停車
      位、系爭1766建號房屋有編號16停車位，其僅出賣編號15
      停車位予丁○○，亦僅交付編號15停車位等語（見本院卷
      第32頁），則丙○○既然僅出賣並交付編號15停車位予丁
      ○○，丁○○占有使用編號15停車位係以買賣契約為法律
      上原因，並無不當得利，而丁○○亦無占有使用編號16停
      車位，更無不當得利可言。
  (五)綜上，丁○○取得前揭系爭1766建號、1796建號、1800建號
    建物之共用部分即1801建號之所有權應有部分312/10000，
    係基於系爭買賣契約及公寓大廈管理條例第4條第2項之規定
    ，具有法律上原因，不成立不當得利。
七、從而，丙○○依不當得利請求權，請求丁○○應將系爭1801
    建號所有權應有部分103/10000移轉登記，及如不能移轉登
    記時，應給付80萬元及自起訴狀繕本送達翌日起至清償日止
    ，按年息5％計算之利息，於法無據，不應准許，其假執行
    之聲請亦失所附麗，應併予駁回。原審就應駁回之部分，命
    丁○○應給付丙○○133,333元，及自95年5月30日起至清償
    日止，按年息5％計算之利息，並分別為供擔保得假執行及
    免假執行之諭知，於法不合，丁○○上訴意旨指摘原審判決
    不當，求為廢棄改判，為有理由，應由本院將此部分廢棄，
    爰改判如主文第2項所示；至原審判決為丙○○敗訴之部分
    ，經核並無違誤，丙○○猶執前詞，指摘原判決不當，求為
    廢棄改判，為無理由，應駁回其上訴。
八、本件因事證已臻明確，兩造其餘攻擊及防禦方法及提出之證
    據資料，均經本院審酌後，核與判決結果不生影響，爰無庸
    逐一論述；另前揭爭執事項(二)部分，因前提條件未成就，即
    無審酌必要，均併予敘明。
九、據上論結，本件丁○○上訴為有理由，丙○○上訴為無理由
    ，依民事訴訟法第449條第1項、第450條、第78條，判決如
    主文。
中　　華　　民　　國　　96　　年　　7 　　月　　24　　日
                    民事第十六庭
                        審判長法　官  沈方維
　　  　　　　　　　　　　　　法　官  張競文
　　　  　　　　　　　　　　　法　官  呂淑玲
正本係照原本作成。
不得上訴。
中　　華　　民　　國　　96　　年　　7 　　月　　25　　日
　　　　　　　　　　　　　　　書記官  明祖全
